臺灣臺中地方法院民事判決
110年度訴字第2702號
原      告  陽再華  
訴訟代理人  楊錫淵  

被      告  陳鈴洲  
兼  輔助人  陳鈴喜  
            陳幸玉  

            林陳豐玉
上  一  人 
訴訟代理人  王聖凱律師            
被      告  葉湯鳴  

            葉凱麗  
            葉惠傑  

            葉文銘    住同上（現應為送達處所不明）      
            徐華勳    住○○市○○區○○路○段00號
            徐華淵  
法定代理人  徐珮涵   
被      告  耿美華    住○○市○○區○○路○段000巷0弄0                          號0樓
兼  訴  訟  
代  理  人  陳榮慶  
被      告  陳穀隆  

兼  訴  訟
代  理  人  陳國興  

被      告  陳宏彰    住○○市○○區○○路○段000○0號0                          樓
            徐文勝  
            徐秀美  
訴訟代理人  陳玉霜  
被      告  徐秀滿  
            葉鴻之之遺產管理人吳清華地政士

上列當事人間請求分割共有物事件，本院於民國111年11月2日（
原告與被告徐華淵以外之被告）、111年11月30日（原告與被告
徐華淵）言詞辯論終結，判決如下：
    主      文
一、被告陳鈴喜、林陳豐玉、陳鈴淵、陳幸玉、葉湯鳴、葉凱麗
    、葉惠傑、葉文銘、葉鴻之之遺產管理人吳清華地政士應就
    其被繼承人陳見福所有坐落臺中市○○區○○段○000地號土地應
    有部分36分之8，辦理繼承登記。
二、兩造共有坐落臺中市○○區○○段○000地號土地，分割如附圖及
    附表一所示。
三、兩造間應互為補償之金額如附表二所示。
四、訴訟費用由兩造按附表一「分割前應有部分」欄所示比例負
    擔。
　　事實及理由
甲、程序事項：
參、被告陳鈴喜、陳幸玉、陳鈴洲、葉湯鳴、葉凱麗、葉惠傑、
    葉文銘、葉鴻之之遺產管理人吳清華地政士、徐華勳、徐華
    淵、陳榮慶、耿美華、陳宏彰、徐文勝、徐秀美、徐秀滿經
    合法通知，無正當理由，未於最後言詞辯論期日到場，爰依
    原告之聲請，由其一造辯論而為判決。
乙、實體事項：
壹、原告主張：
一、坐落臺中市○○區○○段000地號土地（下稱系爭土地），面積1
    ,542平方公尺，為兩造共有，應有部分如附表一「分割前應
    有部分」欄所示。系爭土地登記謄本所載之原共有人即訴外
    人陳見福業於民國86年9月1日死亡，其繼承人為被告陳鈴喜
    、陳幸玉、林陳豐玉、陳鈴洲、葉湯鳴、葉凱麗、葉惠傑、
    葉文銘，及訴外人葉鴻之等9人，其中葉鴻之亦於103年10月
    15日死亡，其繼承人均拋棄繼承，業經臺灣士林地方法院11
    1年度司繼字第109號選任吳清華地政士為其遺產管理人。因
    陳見福之繼承人就其應有部分38分之6未辦理繼承登記，爰
    請求其等就陳見福之應有部分辦理繼承登記。
二、系爭土地依其使用之目的並非不能分割，且兩造間亦無以契
    約訂有不分割之期限，惟無法以協議之方法分割，爰請求判
    決分割系爭土地。系爭土地上有數棟未辦理保存登記，部分
    空置無人居住，為避免分割使土地及建物非屬同一人所有，
    原告主張之分割方案如附圖即臺中市大里地政事務所111年2
    月22日複丈成果圖及附表一「分配位置附圖編號」、「面積
    」、「分割後維持共有之應有部分」欄所示，並依附表二找
    補金額表互相找補。
三、並聲明（見本院卷二第220頁）：如主文所示。
貳、被告答辯（未於最後言詞辯論期日到場者，引用之前書狀或
    到庭之陳述）：
一、被告林陳豐玉：伊於系爭土地上無房屋或地上物，同意原告
    之分割方案。
二、被告陳榮慶、耿美華：附圖編號乙土地內之編號C房屋為伊2
    人共有，希望可以保留該房屋及所坐落之土地，並維持共有
    ，附圖編號乙之其餘部分可以分配給其他共有人。編號C房
    屋若要拆除，可拆除本院卷二第19頁所示（1）之土塊房部
    分，但東半部之（2）土塊房及（3）磚房部分仍要保留。
三、被告陳國興、陳穀隆、陳宏彰：附圖編號丁土地內之編號A1
    房屋為伊3人共有，伊3人於分割後願維持共有，但僅願分得
    原持分面積，不願多分配土地以補償他人。
四、被告徐秀美、徐秀滿：附圖編號甲土地內之編號D房屋為伊2
    人共有，伊2人於分割後願維持共有。
五、被告徐華勳：附圖編號丙土地內之編號B1、B3房屋為伊及子
    女居住。　　
六、被告徐華淵、徐文勝、陳鈴喜、陳鈴洲、陳幸玉、葉湯鳴、
    葉凱麗、葉惠傑、葉文銘、葉鴻之之遺產管理人吳清華地政
    士，未於言詞辯論期日到庭，亦未提出書狀為任何聲明或陳
    述。　　　
參、得心證之理由：
一、原告主張系爭土地為兩造所共有，應有部分如附表一「分割
     前應有部分」欄所示，有系爭土地登記謄本足資佐證（見
    本院卷二第267-270頁）。系爭土地原共有人陳見福於86年9
    月1日死亡，其繼承人目前為被告陳鈴喜、陳幸玉、林陳豐
    玉、陳鈴洲、葉湯鳴、葉凱麗、葉惠傑、葉文銘、葉鴻之等
    9人，業據原告提出繼承系統表等相關戶籍謄本為據（見本
    院卷一第39-61頁），並據本院調閱臺灣士林地方法院91年
    度繼字第166號及103年度司繼字第1349號卷宗查核屬實；而
    其中葉鴻之復於103年10月15日死亡，其繼承人均拋棄繼承
    ，業經同院111年度司繼字第109號裁定選任被告吳清華地政
    士為其遺產管理人。上開9人（下稱被告陳鈴喜等9人）尚未
    就陳見福之應有部分辦理繼承登記，故原告請求被告陳鈴喜
    等9人就被繼承人陳見福之上開應有部分辦理繼承登記，自
    應准許。
二、各共有人，除法令另有規定外，得隨時請求分割共有物，但
    因物之使用目的不能分割或契約訂有不分割之期限者，不在
    此限，民法第823條第1項定有明文。系爭土地使用分區為都
    市計劃內之第四種住宅區、其上無保存登記建物、無建築執
    照套繪管制等情，為兩造所不爭執，復有系爭土地登記謄本
    、臺中市龍井地政事務所110年10月22日龍地二字第1100007
    310號函、臺中市政府都發局110年10月26日中市都建字第11
    00209432號函足資佐證（見本院卷二第267-270頁、卷一第1
    81、217頁）。兩造並未約定不為分割，亦無因物之使用目
    的不能分割之情形，僅就分割方法無法達成協議。是原告請
    求分割系爭土地，自無不合。
三、共有物之分割，依共有人協議之方法行之。分割之方法不能
    協議決定，或於協議決定後因消滅時效完成經共有人拒絕履
    行者，法院得因任何共有人之請求，命為下列之分配：一、
    以原物分配於各共有人。但各共有人均受原物之分配顯有困
    難者，得將原物人於部分共有人。以原物為分配時，如共有
    人中有未受分配，或不能按其應有部分受分配者，得以金錢
    補償之。民法第824條第1項、第2項第1款、第3項分別定有
    明定。又按裁判分割共有物，屬形成判決，法院定共有物之
    分割方法，應斟酌各共有人之意願、共有物之性質、經濟效
    用、共有土地之使用現況，並顧及分割後全體共有人之利益
    等，而本其自由裁量權為公平合理之分配，不受任何共有人
    主張之拘束。經查：　　
（一）依系爭土地之使用現況，可分成附圖所示編號甲乙丙丁等
      4個區域：附圖編號丁區域內之編號A1房屋，為被告陳國
      興、陳穀隆、陳宏彰共有，編號丁、丙區域分隔線西半段
      為編號A1房屋之北側邊緣，東半段為磚石牆；編號丙區域
      內之編號B1、B3房屋，為被告徐華勳及其子女居住，編號
      丙、乙區域分隔線大部分均為磚石牆；編號乙區域內之編
      號C房屋，為被告陳榮慶、耿美華共有，編號乙、甲區域
      分隔線大部分為編號C房屋之北側邊緣；編號甲區域內之
      編號D房屋，為被告徐秀美、徐秀滿共有；甲乙丙丁各區
      域皆可經由東側之現存南北向巷道（下稱系爭南北向巷道
      ）與公路連絡等情，業據原告提出系爭土地現況測量圖及
      現場照片可稽（見本院卷一第109、291、95-101頁），及
      本院至現場勘驗屬實，有勘驗筆錄及現場照片（見本院卷
      一第357-379頁）、附圖即臺中市大里地政事務所複丈日
      期111年2月22日複丈成果圖等可按（見本院卷一第385頁
      ），並為到庭之兩造所不爭執，堪信真實。
（二）系爭土地使用分區為都市計劃內之第四種住宅區，而附圖
      編號甲乙丙丁東側之現存南北向巷道之寬度最寬部分未達
      3公尺等情，為到庭之兩造所不爭執（見本院卷二第16頁
      ）。故依臺中市畸零地使用自治條例第4條規定，分割後
      之每筆住宅區土地正面路寬7公尺以下者，最小深度需達1
      2公尺，最小寬度需達3公尺。經查：
　 1、被告陳榮慶及耿美華雖主張附圖編號乙其中編號C房屋希
      望可以保留（並至少保留其中東半部即本院卷二第19頁所
      示（2）土塊房及（3）磚房部分，下稱C屋東半部），編
      號乙之其餘部分可以分配給其他共有人等語。惟C屋東半
      部所坐落之土地，其深度依附圖比例尺計算僅有約3.6公
      尺，未達最小深度12公尺，顯無從利用。若將附圖編號乙
      其中編號C房屋全部保留，則因編號C房屋坐落之土地形狀
      為倒L形，欠缺方正，難以利用；且編號乙之其餘土地形
      狀亦呈不規則梯形，其東側面臨南北向巷道之寬度依附圖
      比例尺計算僅餘約4.2公尺，亦法再細分給原告及被告陳
      鈴喜等9人。故被告陳榮慶及耿美華因堅持編號C房屋之全
      部或東半部之完整所主張之分割方案，不利附圖編號乙部
      分之使用，自非妥適。
　 2、被告陳國興、陳穀隆原均同意分配至其與被告陳宏彰共同
      使用範圍之附圖編號丁區域（見本院卷一第290、449頁）
      ，嗣與被告陳宏彰辯稱僅願分得原持分面積，不願多分配
      土地以補償他人等語。惟因被告陳國興、陳穀隆、陳宏彰
      並未具體表明若僅分配原持分面積，渠等應分配於何處，
      尚無從綜合認定是否妥適。
　 3、原告之分割方案係依系爭土地各共有人之使用現況，分成
      附圖所示甲乙丙丁等4個區域，各區域有明顯之界線，各
      區域使用人均得保留房屋之完整性，且得經由東側之系爭
      南北向巷道與公路連絡，符合大多數共有人之利益，應屬
      適當。爰依其分割方案，將系爭土地分割如附圖及附表一
      「分配位置附圖編號」、「面積」、「分割後維持共有之
      應有部分」欄所示。
（三）原告所主張之系爭土地分割方案，因各共有人分得之各筆
      土地之宗地條件、道路條件及其他因素之不同，以及原告
      與被告陳鈴喜等9人未分配土地，依民法第824條第3項規
      定，應有由共有人互相找補之必要。本院囑託柏宇不動產
      估價師事務所鑑定共有人間之找補金額，經該事務所考量
      系爭土地之地目、使用分區、使用現況、一般因素、區域
      因素、個別因素、不動產市場供需現況、土地利用情況、
      土地形狀、寬深度比、地勢等宗地條件、道路條件、與系
      爭土地條件相同或相似之鄰近土地之實價登錄資料及交易
      情形等等因素，進行評估，得出共有人間互相找補之金額
      如附表二所示，有該所111年7月25日函所附之鑑定報告可
      憑。到庭之兩造對於鑑定之找補金額，均未爭執，其餘被
      告則未到庭爭執，是附表二所示鑑定之找補金額，自足採
      酌。依此計算，兩造應互相找補之金額，即如附表二各共
      有人應受補金額配賦表所示。　　　
四、綜上所述，原告請求被告陳鈴喜等9人就被繼承人陳見福之
    系爭土地應有部分36分之8辦理繼承登記，自應准許，本院
    並認為系爭土地以如附圖及附表一「分配位置附圖編號」、
    「面積」、「分割後維持共有之應有部分」欄所示之分割方
    案為可採，兩造並應依附表二各共有人應受補金額配賦表所
    示金額互為找補，爰諭知如主文第1至3項所示。
五、分割共有物之訴，兩造本可互換地位，由任一共有人起訴請
    求分割，均無不可。原告起訴雖於法有據，但其餘當事人之
    應訴實因訴訟性質所不得不然，本院認為訴訟費用由敗訴當
    事人負擔，顯失公平，而應由兩造依分割前應有部分即附表
    四所示之比例分擔，較為公允，爰諭知如主文第4 項所示。
六、本件事證已臻明確，兩造其餘訴訟資料及攻擊防禦方法，經
    本院審酌後，認與判決結果尚不生影響，無逐一論述之必要
    ，附此敘明。
七、訴訟費用負擔之依據：民事訴訟法第80條之1 。 　　
中　　華　　民　　國　　111 　年　　12　　月　　14　　日
                  民事第三庭    法  官  陳宗賢
正本係照原本作成。
如對本判決上訴，須於判決送達後20日內向本院提出上訴狀。如
委任律師提起上訴者，應一併繳納上訴審裁判費。
中　　華　　民　　國　　111 　年　　12　　月　　14　　日
                                書記官  林玉門


附表一：
　
共有人 分割前應有部分 分配位置附圖編號   面積 平方公尺 分割後維持共有之應有部分比例 徐秀美 36000分之1727 甲 187 2分之1 徐秀滿 36000分之1727   2分之1 陳榮慶 36分之1 乙 301 2分之1 耿美華 36分之1   2分之1 徐華勳 18000分之1809 丙 501 4619分之1809 徐華淵 18000分之1810   4619分之1810 徐文勝 18分之1   4619分之1000 陳國興 36000分之2827 丁 553 4分之1 陳穀隆 36000分之2827   4分之1 陳宏彰 36000分之5654   2分之1 楊再華 18分之1 無 無 無 陳鈴喜、林陳豐玉 、陳鈴淵 、陳幸玉 、葉湯鳴 、葉凱麗 、葉惠傑 、葉文銘 、葉鴻之 36分之8  無 無 無 


附表二：兩造間應互為補償之金額（單位：新臺幣元）

應給付人  徐秀美 徐秀滿 陳榮慶 耿美華 徐華勳 徐華淵 徐文勝 陳國興 陳穀隆 陳宏彰 應給付金額  415,726 415,726 1,471,813 1,471,813 540,538 539,350 306,229 196,082 196,082 392,165 受補償人 受補償金額           陳鈴喜、 林陳豐玉 、陳鈴淵 、陳幸玉 、葉湯鳴 、葉凱麗 、葉惠傑 、葉文銘 、葉鴻之 4,756,419 332,581 332,581 1,177,450 1,177,450 432,430 431,480 244,983 156,866 156,866 313,732 陽再華 1,189,105 83,145 83,145 294,363 294,363 108,108 107,870 61,246 39,216 39,216 78,433